【裁判字號】    98,重上,319
【裁判日期】    990309
【裁判案由】    返還所有物等
【裁判全文】
臺灣高等法院民事判決                 98年度重上字第319號
上  訴  人  甲○○
訴訟代理人  李學權律師
上  訴  人  乙○○
訴訟代理人  蔡惠子律師
            莊立群律師
上列當事人間請求返還所有物等事件，兩造對於中華民國98年5
月11日臺灣板橋地方法院98年度重訴字第2號第一審判決各自提
起上訴，本院於99年2月23日言詞辯論終結，判決如下：
    主      文
上訴人甲○○之上訴駁回。
原判決關於命上訴人乙○○為移轉登記部分，暨命上訴人乙○○
負擔訴訟費用之裁判均廢棄。
上開廢棄部分，上訴人甲○○在第一審之訴駁回。
第一審關於命上訴人乙○○負擔訴訟費用部分，及第二審訴訟費
用關於甲○○、乙○○上訴部分，均由上訴人甲○○負擔。
    事實及理由
一上訴人甲○○起訴主張：伊之配偶陳美慧於民國89年間死亡，
  伊於90年初認識年齡相差18歲之上訴人乙○○，先於同年7、8
  月間在臺北縣土城市同居，嗣於91年年底遷至臺北縣板橋市○
  ○路74號（下稱府中宅）伊住所與家人共同生活，惟其仍設籍
  高雄市。伊於93年8、9月間購買如原判決附表一所示之不動產
  （下稱系爭不動產，建物門牌號碼為臺北縣板橋市○○街187
  號12樓，建物簡稱文聖居），並與乙○○約定借名購買，乙○
  ○同意後，伊實付總價新臺幣（下同）20,080,000元、於同年
  11月12日辦妥登記。伊並耗資5,605,960元裝潢、佈置精品設
  備約204萬元，計花費7,645,960元。惟乙○○自97年1月26日
  起連續3日，因細故在府中宅數落伊達5小時，致伊身心力疲；
  又踢咬伊，擰住伊衣領，致伊呼吸困難、辱罵伊，詛咒伊全家
  、威脅殺死全家，並跪地磕頭、自我傷害，經三次呼叫119就
  醫，當時家人陪乙○○南下。其於同年2月24日擬回府中宅取
  物，伊胞兄張政堂拒絕其進入，伊不忍乃將汽車及文聖居鑰匙
  交予乙○○暫居文聖居。乙○○於97年3月24日夥眾前來府中
  宅，經張政堂向派出所備案，其委由律師兩次來函，宣稱文聖
  居為其所有，禁止伊使用並要求歸還其名下財產，並將房屋換
  鎖，使伊不得進入。因乙○○不願返還系爭不動產，伊乃於97
  年7月15日聲請假處分、查封在案，於同年10月14日通知乙○
  ○終止借名契約，伊得基於終止借名契約返還請求權、不當得
  利返還請求權、侵權行為損害賠償請求權、物上及占有回復請
  求權，請求乙○○將系爭不動產移轉登記並返還予伊。另置於
  文聖居內之如原判決附表二（下稱附表二）所示之物，係伊斥
  資購得，伊為實際所有權人，為直接占有人，乙○○係受指示
  而間接占有之人，乙○○來函宣稱為其所有並換鎖禁止伊進入
  ，顯見其有不法所有、侵占之事實，伊得基於物上及占有回復
  請求權請求乙○○返還，如無法返還，則依不當得利、侵權行
  為之法律關係，得請求乙○○給付3,088,500元。爰依上開各
  規定，求為命乙○○將系爭不動產移轉登記並返還予伊、返還
  如附表二所示之動產；如無法返還，應給付3,088,500元之判
  決。
  上訴人乙○○則以：兩造於90年間相識後，甲○○除保證照顧
  伊外，並贈與現金、物品，包括於93年間交付現金供伊購買系
  爭不動產。兩造於95年5月間結婚，伊盡力融入甲○○家庭，
  惟兩造於97年1月26日在房中商談家族事務，伊因兩造無法達
  成共識而哭泣，詎其找消防隊員將伊強制送醫，伊於二日後想
  詢問為何將伊強制送醫，又遭強制就醫，嗣伊返回高雄娘家居
  住，甲○○於97年2月3日、2月24日兩次至高雄勸伊返家，然
  伊一到門口即遭阻止禁止進入，伊無法接受羞辱式之對待，即
  對相關人等提出民事保護令之聲請，甲○○又宣稱系爭不動產
  非伊所有云云。然系爭不動產係伊相中，於93年間購得，相關
  買賣契約及書據均以伊名義訂立，否認甲○○所稱借名契約關
  係，又伊購買系爭不動產當時，兩造無婚姻關係，甲○○無積
  欠他人債務、稅款情事，無理由借名登記伊名義。再依甲○○
  另案之抗告狀明白記載其於婚前贈與伊金錢供伊購買系爭不動
  產、裝潢等，無所謂不動產所有權借名登記之情事，甲○○提
  起本件訴訟，自無理由等語，資為抗辯。
二原審命乙○○將系爭不動產所有權移轉登記予甲○○，駁回甲
  ○○其餘之請求，甲○○提起上訴，聲明：
  (一)原判決關於駁回甲○○後開第二項、第三項之訴部分廢棄。
  (二)上廢棄部分，乙○○應將如原判決附表一所示之不動產返還
    予甲○○。
  (三)乙○○應將如附表二所示之動產返還予甲○○；如無法返還
    ，應給付甲○○3,088,500元。
  乙○○對甲○○之上訴則聲明：上訴駁回。
  並上訴聲明：
  (一)原判決不利於乙○○部分廢棄。
  (二)上開廢棄部分，甲○○於第一審之訴駁回。
  甲○○對乙○○之上訴聲明：上訴駁回。
三甲○○主張前揭事實，提出系爭不動產謄本、稅單、戶口名簿
  、乙○○戶籍謄本、付款明細及證明、裝潢及設備明細、兩造
  律師函、原審97年度家護字第518、424、452號裁定、借名終
  止存證信函等件為證（原審調字卷第5-35頁）。兩造不爭執事
  項：
  (一)兩造於95年5月8日結婚，現婚姻關係仍存續中。
  (二)系爭不動產係於93年11月12日，以買賣為原因，移轉所有權
    登記於乙○○名下。
  (三)乙○○現居住於文聖居，附表二所示之物品則係文聖居屋內
    之物品設備，現仍置於屋內。
四甲○○主張系爭不動產為其借用乙○○名義所購買，並借名登
  記於乙○○名下，其已終止借名契約，乙○○應將系爭不動產
  移轉登記並返還予甲○○；另如附表二所示之物品亦為甲○○
  斥資購買，乙○○亦應返還，如不能返還，應給付3,088,500
  元云云，為乙○○所否認，並以前詞置辯。經查：
  (一)乙○○辯稱系爭不動產係其於兩造結婚前以甲○○贈與乙○
    ○之金錢所購買，無所謂借名登記等語，提出甲○○於原審
    97年度暫家護字第284號所具之抗告狀為證。查甲○○於該
    抗告中載明：「抗告人（甲○○）為使相對人（乙○○）安
    心與家人共同生活，不斷為其還債、存錢、買保險及支付每
    月生活費……計婚前支付相對人約3千5百餘萬元（聲證二）
    ……」，而該抗告狀所附聲證二編號1-11均為婚前給予，金
    額依序為「51萬8862元、待查、98萬、共100萬、共100萬、
    共73萬4千、106萬、432萬、258萬、800萬、1,500萬元」，
    有該抗告狀、聲證二在卷可憑（本院卷(一)第36頁背面、第41
    -42頁），其中編號10、11用途欄並載：「購屋用部分款，
    93/9/20由耀堂彰銀中山分行領出存入乙○○帳戶……」、
    「現金付」（本院卷(一)第42頁）。甲○○於民事家暴聲請狀
    及所附之聲證二亦為相同之記載（本院卷(一)第57、64-65頁
    ），另甲○○於民事判決離婚起訴狀載：「合計婚前及婚後
    ，純以贈與及支付其生活費用則不下數千萬元（原證二）…
    …」，該狀之原證二即「原告支付乙○○財產明細表」，亦
    有上開800萬元贈與之記載（本院卷(一)第93頁背面、第100頁
    背面）。
  (二)甲○○於本院98年8月31日準備程序到場作證時，雖否認於
    93年間贈與金錢予乙○○，然依甲○○證稱：「〔上證1、2
    號是否係你所提呈法院書狀所附證物之表格？（提示本院卷
    第42頁、43頁正、背面）〕是的」、「（該書狀所附證物表
    格記載係何意？）保險費是贈與，後來因她有犯罪事實所以
    有經撤銷贈與，生活費是義務給的，一部分是代墊還債，卡
    債是代墊代償，部分存款是借用乙○○的帳戶，她也自承房
    屋部分係將來要贈與給張世坤，僅係借名登記給她，並無贈
    與金錢及房屋給她之意思」、「（你剛剛說幫她代墊還債及
    卡債是代墊代償，若非屬贈與，意何所指？）就是幫她付一
    部分，若有時候金額過大者，就叫她自己付」、「（上證3
    號你所提呈法院書狀第二頁倒數第三行『原告繼續為被告還
    卡債、存錢、買保險、支付每月生活費，合計婚前及婚後，
    純以贈與及支付其生活費用則不下數千萬元』，是否即表示
    購買系爭房地之金錢係贈與乙○○之意？）不是贈與」、「
    （你說93年並無贈與給乙○○金錢，但你在所提呈法院書狀
    所附證物之表格記載『婚前給予』，在書狀內文載明『婚前
    支付』乙○○3,500萬元，都包括文聖街房地買賣價金，請
    說明之？）給予並非贈與」、「（給予是何意？）代墊，我
    的給予是附有條件的，不算贈與」等語（本院卷(一)第188-18
    9頁）。然當事人之陳述，僅限於事實部分，至該事實在法
    律上之評價，應由法院判斷，甲○○所稱給予，與民法第
    406條「稱贈與者，謂當事人約定，一方以自己之財產無償
    給與他方，他方允受之契約」之規定相當，此觀甲○○稱給
    予乙○○金錢供乙○○繳付保險費係贈與，而其前述三份書
    狀所附之聲證二、原證二，就保險費部分載「婚前給予」，
    與交付800萬元、1,500萬元供乙○○購屋亦載為「婚前給予
    」無異，益證上開800萬元、1,500萬元均為甲○○贈與乙○
    ○之金錢。顯然僅此二項（800萬元、1,500萬元），甲○○
    贈與乙○○之金錢即已達2,300萬元，已高於甲○○所稱之
    系爭不動產「實付總價20,080,000元」（原審調字卷第1頁
    背面），則乙○○以甲○○所贈與之金錢購買系爭不動產已
    綽綽有餘。
  (三)再系爭不動產為乙○○於93年間向訴外人珍寶事業股份有限
    公司（下稱珍寶公司）購得，相關買賣契約及書據均以乙○
    ○名義訂立，且由乙○○與銷售人員陳農貿接洽看屋、選屋
    及殺價等事宜，已經陳農貿於本院囑託原審訊問時證稱：「
    （乙○○透過證人購買系爭房地……過程為何？）甲○○的
    大哥（張政堂）先過來看房子，並下定金買其他戶房屋（六
    十三坪），後來再介紹甲○○、乙○○夫妻過來看房屋，甲
    ○○夫妻看了喜歡後，表示要買兩戶各八十坪房屋，能否便
    宜一點，乙○○來跟我議價，價額談妥約三、肆仟萬（實際
    金額不確定），甲○○、張政堂二對夫妻就來找我下定單，
    後來簽約為兩對夫妻各自來，乙○○來問我裝潢的事，並問
    可否介紹廠商，我只知道到這裡」、「一、（甲○○）沒有
    （議價）……三、八十坪房地都是乙○○（聯繫看屋事宜）
    ……（五、下定及簽約時乙○○是否都在場？）是的。六、
    乙○○（名義購買），我沒有聽過系爭房地是甲○○要借乙
    ○○的名義購買」等語（本院卷(一)第220-221頁），苟系爭
    不動產確係甲○○購買再借名登記予乙○○，則實際購買人
    為甲○○，看屋、議價、裝潢事宜均應由甲○○親自為之，
    乃聯繫看屋、議價、裝潢事宜均由乙○○主導，核與借名登
    記之常情不符。又系爭不動產購買時間為93年間，兩造其時
    無婚姻關係（兩造於95年5月8日結婚，原審調字卷第8頁）
    ，甲○○又無積欠他人債務或政府稅款之情事，甲○○亦未
    舉證證明其有何理由將系爭不動產借名登記於乙○○名下。
    尤以甲○○於訴訟中屢稱乙○○於兩造結婚前背負卡債，甲
    ○○焉有將系爭不動產借名登記在其認為信用不良之乙○○
    名下，其說法、作法均顯與常理相違，顯見兩造實不存在借
    名登記之動機。
  (四)甲○○雖以其女張乃月之證言、張乃月與乙○○之錄音對話
    ，證明系爭不動產係借名登記於乙○○云云。張乃月雖於原
    審到場證稱：「（系爭板橋市○○街187號12樓房屋的買賣
    過程是否清楚？）不清楚。我是後來被告（乙○○，下同）
    跟我說我才知道。是在房屋購買之後被告才跟我說，大約是
    在九十七年二月的時候。當時在高雄陳開南家中，被告跟我
    說被告與原告（甲○○，下同）在文聖街有買房子，被告說
    一開始他並不想要買文聖街的房子，但是二伯（即原告二哥
    ）一直邀我父親購買，最後我父親出錢以被告名義購買。被
    告當時是告訴我，我父親購買的房子是要借被告名義登記。
    後來我有到文聖街參觀房子，當時我問被告屋內的裝潢問題
    ，被告當時稱屋內的裝潢都是由原告出錢的，被告不清楚費
    用多少」、「（父親與被告是否有同住在文聖街？沒有。因
    為買了之後兩造還是居住在板橋府中路的房屋」、「（證人
    在98年2月23日是否有提出陳報狀及光碟片？）有的。譯文
    也是我翻的。這裡面是我跟被告的對話」、「（證人與被告
    對話過程中被告是否有說明房子將來的處理方式？）有，被
    告有告訴過我兩次，被告跟我說過被告曾經跟我們的朋友邱
    小姐說以後房子是要留給我哥哥的（即張世坤），也有告訴
    過我會留給我哥哥或者會當我們的娘家，因為怕我哥哥比較
    少聯絡也沒有住在一起，所以要當我們的娘家。內容如我所
    提出的譯文所示」、「（是否有提過分年過戶給張世坤的方
    式來規避遺產稅的問題？）有，因為被告很怕去碰這個房子
    ，所以被告確實有提出以分年或者是分地坪過戶的方式過戶
    出去，至於實際的內容要看譯文才知道，我記不太清楚」等
    語（原審卷第94-95頁）。然張乃月係甲○○之女，苟系爭
    不動產為甲○○所有，張乃月非無將得繼承為公同共有之期
    待權，其證言自有偏頗而無足採。另張乃月與乙○○在97年
    2月4日、8日之錄音帶內容與甲○○於他案之主張、於本院
    所證已贈與2,300萬元予乙○○供購屋之用一節不符，已非
    可採。況依張乃月所稱：「（系爭板橋市○○街187號12樓
    房屋的買賣過程是否清楚？）不清楚。我是後來被告（乙○
    ○，下同）跟我說我才知道。是在房屋購買之後被告才跟我
    說，大約是在九十七年二月的時候。當時在高雄陳開南家中
    ，被告跟我說被告與原告（甲○○，下同）在文聖街有買房
    子……」，則乙○○所辯甲○○贈與金錢予乙○○購屋一事
    ，甲○○之子女不知情，直至97年初發生甲○○將乙○○強
    制送醫後，乙○○恐遭誤會與甲○○結婚之動機，故選擇自
    己說明一節，尚非無據，而此等於閒聊中之對話，乙○○對
    其中細節語帶保留，乃期張乃月自己向甲○○求證，即不得
    以該閒聊中之對話據以為有利甲○○認定之證據。況依張乃
    月之證言、錄音帶中之對話，乙○○已告訴張乃月關於系爭
    不動產日後之處理方法，或留予甲○○之獨子張世坤、或留
    予張乃月姊妹作娘家（原審卷第53頁背面、第95頁），反足
    證明系爭不動產係乙○○所有，蓋苟如甲○○所稱係借名登
    記予乙○○，則其最終處理方法祇有於借名登記契約終止後
    ，回復登記予甲○○一途，焉有由乙○○逕自規劃將來如何
    分配系爭不動產，是張乃月、乙○○間之談話錄音帶仍難作
    為有利於甲○○認定之依據。
  (五)甲○○雖於97年10月14日間發函終止信託關係，然同年月22
    日乙○○也委託律師發函駁斥甲○○之說法，有97年度勝律
    字第971022號律師函及回執可稽（本院卷(一)第136頁），甲
    ○○自知系爭不動產非信託登記於乙○○名下，乃於本件訴
    訟繫屬中之97年12月22日以台北青田郵局第00553號存證信
    函表示要撤銷系爭房地之贈與（本院卷(一)第137頁），在在
    可顯示系爭不動產確非甲○○借名登記予乙○○名下。依前
    所述，系爭不動產係甲○○贈與金錢予乙○○，乙○○以之
    購買系爭不動產，依最高法院75年度台上字第1840號判例要
    旨：「金錢贈與之方式及聲明為受贈人之特有財產之方式，
    法律上尚無明文規定或限制，苟贈與人表示有使受益人單獨
    無償取得贈與物(動產或金錢)所有權之意思，即為已足。又
    以受贈之金錢購買不動產，僅受贈物之狀態有變更，對於贈
    與之法律上效力並無以異，故妻以受贈之金錢購買不動產，
    該不動產仍為妻之特有財產或原有財產」之舉重以明輕之法
    理，乙○○於婚前以受贈之金錢購買系爭不動產，該不動產
    仍為乙○○之財產，不得認係金錢贈與者之財產。系爭不動
    產既係乙○○自己之財產，非甲○○借名登記者，亦非甲○
    ○贈與者，則甲○○於97年12月22日以存證信函撤銷系爭不
    動產之贈與（本院卷(一)第137頁），不生撤銷之效力。以上
    ，系爭不動產為乙○○以受贈之金錢購買，為其自己之財產
    ，非甲○○所有借名登記予乙○○名下，乙○○以存證信函
    告知甲○○系爭不動產為乙○○所有，無何不當得利、侵權
    行為可言，系爭不動產既為乙○○所有，其亦無回復所有或
    占有予甲○○之義務，則甲○○依借名契約返還請求權、不
    當得利返還請求權、侵權行為損害賠償請求權、物上及占有
    回復請求權，請求乙○○將系爭不動產移轉登記並返還予甲
    ○○，於法無據，不應准許。
  (六)乙○○否認如附表二所示物品為甲○○斥資購買，提出前述
    原審97年度暫家護字第284號案件中之抗告狀為證。抗告狀
    載甲○○於婚前支付乙○○3,500萬元，聲證二編號4「婚後
    給予」，項目載「1、房屋設備裝潢費、2、共770.7萬」，
    用途則為「1、板橋文聖街房屋裝潢，96年1月完工點交、2
    現金及匯款」，另甲○○聲請核發通常保護令，聲請狀第2
    頁及第3頁再度表明婚前支付乙○○3,500萬元，供乙○○購
    買文聖街房地及買保險等，所附聲證二亦為相同之記載（本
    院卷(一)第36頁背面、第42頁背面、第57、66頁），顯然系爭
    不動產內之裝潢及設備，係甲○○贈與金錢予乙○○，乙○
    ○以受贈之金錢採購或施作，則該等物品當然屬乙○○所有
    ，甲○○主張如附表二所示物品為甲○○所有，依所有物回
    復請求權，乙○○應負返還之責云云，自屬無據。另乙○○
    購買系爭不動產後，兩造為共同居住於系爭不動產內而購買
    設置如附表二所示物品，該等物品現仍置放於系爭不動產內
    ，部分物品並已固定附著於該房屋，為兩造所不爭執。兩造
    現仍為夫妻，如附表二所示之物品均屬家庭生活用品，無專
    供甲○○或乙○○個人使用之物，或其等職業上必須之物，
    兩造婚姻關係既仍繼續存續中，乙○○居住於文聖居房屋內
    ，並使用屋內如附表二所示之物品設備，非無權占用，亦無
    不當得利或侵權行為可言，甲○○另基於物上及占有回復請
    求權請求乙○○返還如附表二之物品，如無法返還，則依不
    當得利、侵權行為法律關係，請求乙○○給付3,088,500元
    ，亦屬無據，不應准許。
五綜上所述，甲○○依上開各規定，請求乙○○將如原判決附表
  一所示系爭不動產移轉登記並返還予甲○○、將如附表二所示
  之動產返還予甲○○；如無法返還，應給付甲○○3,088,500
  元，於法無據，應予駁回。原審駁回甲○○返還系爭不動產、
  返還如附表二所示之動產，如無法返還，應給付3,088,500元
  之請求，核無不合，甲○○上訴意旨指摘原判決此部分不當，
  求予廢棄改判，為無理由，應予駁回。原審命乙○○就系爭不
  動產為移轉登記部分，為乙○○敗訴之判決，尚有未洽，乙○
  ○上訴意旨指摘此部分原判決不當，求予廢棄改判，為有理由
  ，應由本院予以廢棄，改判如主文第三項所示。
六按「未於準備程序主張之事項，除有下列情形之一者外，於準
  備程序後行言詞辯論時，不得主張之：一、法院應依職權調查
  之事項。二、該事項不甚延滯訴訟者。三、因不可歸責於當事
  人之事由不能於準備程序提出者。四、依其他情形顯失公平者
  。前項第三款事由應釋明之」，民事訴訟法第276條定有明文
  ，甲○○於言詞辯論時始提出「（97年2月4日）乙○○故意恐
  嚇譯文」（本院卷(二)第50頁），然甲○○之女張乃月於原審已
  提出97年2月4日談話光碟及譯文（原審卷第47-57頁），甲○
  ○無理由不能提出同日之「乙○○故意恐嚇譯文」，且甲○○
  已自認該譯文「於刑事案件二審審理時即99年1月13日之前三
  天才拿到該錄音對話」云云（本院卷(二)第65頁背面，刑事庭傳
  票見同卷第26、46-60頁），且其於99年1月19日已向本院刑事
  庭提出上開光碟及譯文（本院卷(二)第57-60頁），而本件係於
  99年1月25日準備程序終結，甲○○於99年2月12日提出辯論意
  旨狀時方提出上開譯文（同卷第32頁），顯然甲○○於準備程
  序終結前已得提出該「乙○○故意恐嚇譯文」，乃甲○○未於
  準備程序主張，於行言詞辯論時方主張之，核無民事訴訟法第
  276條第1款、第2款、第4款等情形，其復未釋明係屬同條第3
  款情形，依上開規定，自不得主張之；況該錄音與本院前開認
  定不生若何影響。另本件因事證已臻明確，兩造其餘攻擊、防
  禦方法及所為之立證，經審酌後認與判決之結果不生若何影響
  ，無庸再逐一予以論列，合併敘明。
據上論結，本件甲○○之上訴為無理由、乙○○之上訴為有理由
，依民事訴訟法第449條第1項、第450條、第78條判決如主文。
中    華    民    國    99    年    3     月    9     日
                    民事第十四庭
                        審判長法  官  林金村
                              法  官  王麗莉
                              法  官  湯美玉
正本係照原本作成。
如不服本判決，應於收受送達後20日內向本院提出上訴書狀，其
未表明上訴理由者，應於提出上訴後20日內向本院補提理由書狀
（均須按他造當事人之人數附繕本）上訴時應提出委任律師或具
有律師資格之人之委任狀；委任有律師資格者，另應附具律師資
格證書及釋明委任人與受任人有民事訴訟法第466條之1第1項但
書或第2項（詳附註）所定關係之釋明文書影本。
中    華    民    國    99    年    3     月    10    日
                              書記官  蕭進忠
附註：
民事訴訟法第466條之1（第1項、第2項）：
對於第二審判決上訴，上訴人應委任律師為訴訟代理人。但上訴
人或其他法定代理人具有律師資格者，不在此限。
上訴人之配偶、三親等內之血親、二親等內之姻親，或上訴人為
法人、中央或地方機關時，其所屬專任人員具有律師資格並經法
院認為適當者，亦得為第三審訴訟代理人。

司法院資訊處製作；財團法人民間司法改革基金會備份。
